臺灣高等法院臺中分院刑事判決
110年度上易字第761號
上  訴  人  臺灣南投地方檢察署檢察官
上  訴  人  
即  被  告  洪淑婉


選任辯護人  周志一律師
上列上訴人等因被告業務侵占案件，不服臺灣南投地方法院109
年度易字第104號中華民國109年6月17日第一審判決（起訴案號
：臺灣南投地方檢察署109年度偵字第1710號），提起上訴，本
院判決如下：
    主  文
上訴駁回。
    犯罪事實
一、洪淑婉係從事珠寶買賣與代銷業務，為從事業務之人。洪淑
    婉經由他人介紹，於民國107年3月間結識亦從事珠寶買賣之
    印度籍雷克志，洪淑婉向雷克志表達可代為銷售珠寶，惟需
    支付佣金，雷克志評估後即允諾，並於如附表一「告訴人交
    付時間」欄所載之日期，在其經營而址設臺北市○○區○○○路0
    段00號0樓之0金鑽屋有限公司內，陸續交付如附表一所示之
    珠寶（下稱本案珠寶）予洪淑婉收執。詎洪淑婉因個人債務
    需錢恐急，竟意圖為自己不法之所有，基於業務侵占之犯意
    ，分別於如附表一「被告典當時間」欄所載之日期，將本案
    珠寶持至臺中市○區○○路0段000○0號天一當鋪典當，易持有
    為所有而侵占入己。嗣洪淑婉於107年7月19日，以新臺幣（
    下同）40萬元贖回如附表一編號21所示之珠寶再交還雷克志
    ，至於其餘之珠寶則由雷克志分別於107年8月2日、4日（詳
    如附表一備註欄所示）贖回，惟其中如附表一編號1、2、10
    、17所示之珠寶，因雷克志贖回之款項不足，經再當入後而
    流當。　　
二、案經雷克志訴由臺灣南投地方檢察署檢察官偵查起訴。
    理  由
一、證據能力部分：
  ㈠被告以外之人於審判外之陳述，雖不符刑事訴訟法第159條之
    1至第159條之4之規定，而經當事人於審判程序同意作為證
    據，法院審酌該言詞陳述或書面陳述作成時之情況，認為適
    當者，亦得為證據；當事人、代理人或辯護人於法院調查證
    據時，知有第159條第1項不得為證據之情形，而未於言詞辯
    論終結前聲明異議者，視為有前項之同意，刑事訴訟法第15
    9條之5定有明文。檢察官及上訴人即被告洪淑婉（下稱被告
    ）、選任辯護人對於下列本院採為認定犯罪事實依據之傳聞
    證據之證據能力，均表示同意作為證據（見本院卷第132至1
    35頁），本院審酌該等證據之取得過程並無瑕疵，與本案待
    證事實間復具有相當之關聯性，上開證據復無顯不可信之情
    況，認為以之作為證據為適當，是均有證據能力。
  ㈡其餘本案認定犯罪事實之所有證據資料（含書證、物證等）
    ，均與本案事實具有關聯性，並無事證足認有違背法定程式
    或經偽造、變造等情事，且經原審、本院均依法踐行調查程
    序，檢察官及被告、選任辯護人對於證據能力均未爭執，故
    均有證據能力。　　
二、認定犯罪事實所憑之證據及理由：
　　被告於原審坦承犯行，然於本院審理中則矢口否認有為如犯
    罪事實欄所載之業務侵占犯行，其與辯護人分別辯稱或辯護
    稱：典當僅屬占有之移轉，並非移轉所有權之意思，被告於
    典當時，已考量不會發生流當之情形，即保有取回本案珠寶
    之權限，核與侵占罪「易持有為所有」之要件不符，況且被
    告確有配合告訴人雷克志贖回之行為，被告並無取得本案珠
    寶所有權之意思；被告已於107年5月14日、17日共交付330
    萬元予告訴人，此等金額為被告受告訴人之託而就本案珠寶
    成功買賣部分；告訴人約於107年間向被告追問本案珠寶下
    落時，被告毫無掩飾藏匿之舉，即告知典當予天一當鋪之事
    ，並於同年8月2日簽發本票2張，合計面額362萬9500元交付
    告訴人，被告再以自己名下之珠寶（價值約500萬元）給告
    訴人供作擔保，被告如有侵占之犯意，不可能於短時間，迅
    速給付高於自己典當所得之款項予告訴人，亦足證被告並無
    侵占之意思；告訴人僅以記載簡陋且抽象之MEMO文件，委託
    被告代為銷售本案珠寶，雙方約定之內容不明，被告因一時
    疏忽，誤以為自己得將本案珠寶暫時典當，並保留贖回之權
    限，此乃屬因其他原因致一時未能交還，本案實屬民事之債
    務不履行，亦與業務侵占罪之要件不符等語。惟查：
  ㈠被告係從事珠寶買賣與代銷業務，於107年3月間認識告訴人
    ，並向告訴人表達可代為銷售珠寶獲取佣金，告訴人允諾，
    並於如附表一所示之交付時間，在金鑽屋有限公司內，陸續
    交付本案珠寶予被告收執，被告則分別於如附表一所示之典
    當時間，將本案珠寶持至天一當鋪典當，之後被告於
　　107年7月19日，以40萬元贖回如附表一編號21所示之珠寶交
    還告訴人，至於其餘之珠寶則由告訴人分別於107年8月2日
    、4日（詳如附表一備註欄所示）贖回，惟其中如附表一編
    號1、2、10、17所示之珠寶，因告訴人贖回之款項不足，經
    再當入後而流當等情，為被告於原審及本院審理時所不爭執
    ，復經證人即告訴人、證人即天一當鋪店長陳興武分別於警
    詢、偵查及本院審理中證述明確（見臺灣南投地方檢察署10
    8年度他字第658號卷【下稱他字卷】第81至83、84至85、12
    5至129、132頁；本院卷第197至216頁），並有MEMO影本2張
    、票號000000000、000000000號本票影本各1張、INVOICE影
    本1張、MEMO影本4張、珠寶代號暨圖像清單影本1張、天一
    當鋪出具之銷售明細影本1份、天一當鋪出具之質當憑證影
    本5張、珠寶代號暨圖像清單1份、照片19張、天一當鋪出具
    之銷售明細影本1張、被告出售珠寶之明細表1份、告訴人典
    當明細及圖像清單1份、法務部–票據信用資訊連結作業列印
    資料1份、證人陳興武提出之108年12月30日呈報狀暨檢附資
    料各1份在卷可證（見他字卷第16至30、50至69、86、
　　134至136、137至138、168、170至172頁），此部分事實足
    可認定。
　㈡被告雖以上開辯解及辯護人以前述辯護意旨，主張被告並無
    易持有為所有之業務侵占故意等語，然查：　
　⒈告訴人係基於請被告代為銷售珠寶而交付本案珠寶，被告可
    從中獲取佣金等情，業據告訴人於本院審理中以證人身分證
    述明確（見本院卷第211至214頁），且被告於偵查供稱：其
    有於107年3月間向告訴人表示可代為銷售珠寶，若有交易，
    可獲得佣金等語（見他字卷第129頁），則被告與告訴人之
    陳述相符，復有INVOICE影本1張、MEMO影本6張附卷可證。
    而該張INVOICE影本明白記載「因本公司（按：即金鑽屋有
    限公司）委託保管人（按：即被告）代為銷售而交付保管人
    ，....保管人除為本公司之計算出售及交付貨品予買受人外
    ，不得將上開物品之全部或一部出售、質押、交付予任何其
    他第三人 或為任何處分」，被告並簽名其上。可見被告與
    告訴人之間確有訂立代銷本案珠寶之契約，且其內容已屬明
    確，辯護意旨稱本案契約之記載簡陋且抽象等語，尚有誤會
    。　
　⒉被告既與告訴人約定：不得將本案珠寶之全部或一部質押，
    則被告將本案珠寶典當予天一當鋪，明顯違反雙方之約定。
    又對照如附表一之「告訴人交付時間欄」、「被告典當時間
    欄」所載，其中如附表一編號1至3、10、11部分，是在告訴
    人交付後之翌日，如附表一編號4、5、12至17部分，則是交
    付後5日，被告即典當予天一當鋪，甚且如附表一編號6、7
    、18至22部分，是於被告收受當日即典當予天一當鋪，而如
    附表一除編號8、9外，亦是在收受後14、18日出典。綜上可
    認被告是在取得本案珠寶後非常密接之時間內即將之典當，
    難認被告有 尋找客戶而銷售本案珠寶之情事。
　⒊被告典當後，取得如附表一「天一當鋪原始當票號碼與典當
    金額欄」所載之金額。又告訴人與被告分別於如附表一備註
    欄所示之107年8月2日、4日前往天一當鋪欲贖回本案珠寶，
    然由被告給付先前典當之利息後，更名為由告訴人典當，告
     訴人後再出資1千多萬元贖回部分本案珠寶，且如附表一編
    號1、2、10、17所示之珠寶，因告訴人贖回之款項不足，經
    再當入後而流當等事實，據證人陳興武、告訴人於本院審理
    時證述明白（見本院卷第207至209、216、191頁）。是可知
    被告雖有給付利息，但其並無出資贖回本案珠寶，而是由告
    訴人更名後再出資贖回，且其中有4樣珠寶最後是流當而未
    能贖回。由上可知被告於典當本案珠寶時，並無將之贖回之
    計畫，可認其確有易持有為所有之侵占故意。
　⒋被告雖辯稱：其有於107年8月2日簽發面額合計362萬9500元
    之本票2張交付告訴人，且有以自己名下價值500萬元之珠寶
    交給告訴人等語；但告訴人於本院審理中陳稱：該2張本票
    並沒有兌現，且我沒有拿到或看到所謂價值500萬元之珠寶
    等語；被告亦供稱：該2張本票沒有兌現等語（見本院卷第
　　188、190至191頁）。可見被告提供擔保之本票2張並無任何
    實質意義，且就所謂價值500萬元之珠寶部分，被告並未能
    提出明確證據證明確有此事，且為告訴人所否認，尚無從認
    定有此事實存在。又被告雖有於107年5月14日、19日分別交
    付告訴人50萬元及280萬元，及於107年7月19日以40萬元贖
    回如附表一編號21所示之珠寶再交還告訴人，然此均屬侵占
    行為成立後之事後彌補或清償，雖得於科刑時審酌，並於沒
    收時予以扣除，但並不影響犯罪行為之成立。
　⒌證人○○○於本院審理中證稱：我是被告的○○，被告在買賣珠寶
    時，要是有積欠資金時都會跟我講，因她剛做生意時，資金
    都是我來提供的；106年12月29日我有拿現金1170萬元去天
    一當鋪幫被告處理，被告說她有積欠廠商錢，當日是由我的
    二兒子開車載我過去的，我當場將錢交給天一當鋪老闆，是
    要給被告贖回珠寶等語（見本院卷第193至194頁）。然此係
    於本案發生前之事，與本案無關，尚不得以證人○○○有為被
    告出面處理典當贖回之事，即可推論被告於本案並無侵占之
    故意。
　㈢綜上所述，本案事證明確，被告前開辯解，顯係事後卸責之
    詞，不足採信。從而，被告有業務侵占之犯行，足以認定，
    應予依法論科。　
三、論罪之理由：
  ㈠被告行為後，刑法第336條業於108年12月25日修正公布，而
    於同年12月27日生效施行。修正前刑法第336條第2項規定：
    「對於業務上所持有之物，犯前條第一項之罪者，處6月以
    上、5年以下有期徒刑，得併科3千元以下罰金」，修正後則
    規定：「對於業務上所持有之物，犯前條第一項之罪者，處
    6月以上5年以下有期徒刑，得併科9萬元以下罰金」，而上
    開規定僅係就刑法罰金數額之計算標準統一化，矯正過往需
    參酌刑法施行法第1條之1第2項規定提高數額產生之不明確
    性，並無新舊法比較問題，自應逕行適用裁判時之現行法。
  ㈡被告係從事珠寶買賣與代銷業務等情，業據被告供述明確，
    是被告為從事業務之人，則核被告各次所為，均係犯刑法第
　　336條第2項之業務侵占罪。
  ㈢接續犯乃指行為人之數行為，於同一或密切接近時、地實行
    ，侵害同一法益，而其各行為之獨立性極為薄弱，依一般社
    會健全觀念，實難以強行分開，且在刑法評價上，以視為數
    個舉動之接續作為，合為包括之一行為，較為合理者而言。
    如行為人先後數行為，在客觀上係逐次實行，侵害數個同性
    質之法益，其每一前行為與次行為，依一般社會健全觀念，
    在時間差距上，可以分開，在刑法評價上，各具獨立性，每
    次行為皆可獨立成罪，自應按照行為之次數併合處罰。被告
    分別於107年3月31日、同年4月9日、同年4月16日、同年4月
    30日、同年5月4日、同年5月15日、同年5月19日、同年5月3
    1日、同年6月27日典當如附表一所示珠寶，時間差距上，可
    以分開，欠缺時間之密接姓，每次行為皆可獨立成罪，是被
    告上開9次業務侵占之犯行，犯意各別，時空互異，應予分
    論併罰。
　㈣起訴意旨認被告所涉業務侵占罪係屬集合犯等語。然所謂集
    合犯，是指立法者所制定之犯罪構成要件中，本就預定有數
    個同種類之行為將反覆實行之犯罪而言，將各自實行犯罪構
    成要件之多數行為，解釋為集合犯，而論以一罪。是以對於
    集合犯，必須從嚴解釋，以符合立法者之意向。觀諸業務侵
    占罪之構成要件文義，實無從認定立法者本即預定該犯罪之
    本質，必有數個同種類行為而反覆實行之集合犯行，難認係
    集合犯，故起訴意旨，容有誤會。
四、駁回上訴之理由：
　㈠原審法院因認被告所為業務侵占犯行罪證明確，適用論罪科
    刑之相關規定，並審酌被告濫用告訴人對其信任關係，不思
    以正當途徑獲取財物，竟利用從事業務之機會，侵占告訴人
    之本案珠寶，致生損害於告訴人，應值非難；並考量被告係
    因缺錢而侵占珠寶之動機及其侵占珠寶價值；以及被告未與
    告訴人達成和解之犯後態度；又被告已交付330萬元給告訴
    人，並事後以40萬元將如附表一編號21所示珠寶贖回並返還
    告訴人；兼衡被告自述大學畢業之智識程度、工作為珠寶商
    、目前因疫情關係無法工作、須待扶養之2名女兒及貧困之
    家庭生活經濟狀況等一切情狀，各量處如附表二所示之刑，
    並各諭知易科罰金之折算標準，暨定其應執行刑為有期徒刑
    1年2月，及諭知易科罰金之折算標準，復說明諭知沒收之事
    由（詳如後述），核其認事用法均無違誤，應予維持。
　㈡被告提起上訴猶執前詞否認犯罪，核無理由（詳如上開理由
    二所述）。又檢察官上訴意旨略以：原審認定被告犯業務侵
    占罪，共9罪，各處有期徒刑6月（得易科罰金），各罪加總
    刑期為有期徒刑54月，惟合併定應執行刑時，僅諭知應執行
    有期徒刑1年2月，雖未逾越量刑自由裁量權之外部界限，但
    不符合法秩序理念規範之比例原則及責罰相當原則等自由裁
    量之內部抽象價值要求之界限，有悖公平正義理念之貫徹，
    難認妥適等語。惟數罪併罰之定應執行之刑，係出於刑罰經
    濟與責罰相當之考量，並非予以犯罪行為人或受刑人不當之
    利益，為一種特別的量刑過程，相較於刑法第57條所定科刑
    時應審酌之事項係對一般犯罪行為之裁量，定應執行刑之宣
    告，乃對犯罪行為人本身及所犯各罪之總檢視，除應考量行
    為人所犯數罪反應出之人格特性，並應權衡審酌行為人之責
    任與整體刑法目的及相關刑事政策，在量刑權之法律拘束性
    原則下，依刑法第51條第5款之規定，採限制加重原則，以
    宣告各刑中之最長期為下限，各刑合併之刑期為上限，但最
    長不得逾30年，資為量刑自由裁量權之外部界限，並應受法
    秩序理念規範之比例原則、平等原則、責罰相當原則、重複
    評價禁止原則等自由裁量權之內部抽象價值要求界限之支配
    ，使輕重得宜，罰當其責，俾符合法律授與裁量權之目的，
    以區別數罪併罰與單純數罪之不同，兼顧刑罰衡平原則。審
    之被告所犯如附表二編號1至9所示之9罪，經原審各量處有
    期徒刑6月，其宣告刑之總和為有期徒刑4年6月，而原審定
    應執行刑為有期徒刑1年2月，係在各刑中之最長期以上，各
    刑合併之刑期以下，其裁量職權之行使，並無違反法律之目
    的及法律秩序之理念所在，符合外部性、內部性界限，屬法
    院裁量職權之適法行使，並無裁量明顯濫用情事，難謂有不
    當之處；因認檢察官上訴主張原審關於被告之定應執行刑不
    當等語，亦為無理由。是均應予駁回其等之上訴。
  ㈢沒收部分：
　　犯罪所得，屬於犯罪行為人者，沒收之。但有特別規定者，
    依其規定；前二項之沒收，於全部或一部不能沒收或不宜執
    行沒收時，追徵其價額；第一項及第二項之犯罪所得，包括
    違法行為所得、其變得之物或財產上利益及其孳息；犯罪所
    得已實際合法發還被害人者，不予宣告沒收或追徵，為刑法
    第38條之1第1項、第3項、第4項、第5項分別所明定。經查
    ：被告侵占本案珠寶後典當之金額共計925萬元，惟被告業
    於107年5月14日與同年月19日分別交付告訴人50萬元及
　　280萬元，又於同年7月19日以40萬元贖回如附表一編號21所
    示之珠寶並交還予被告，依上開說明，扣除被告業已交付告
    訴人之金額及贖回之珠寶後，其犯罪所得應為珠寶變得金額
    ，共計為555萬元；又被告交付金額共330萬元，依告訴人指
    述雖可知被告告知告訴人交付金額係如附表一編號5及編號8
    所示賣得金額，惟被告如前述已先業務侵占如附表一編號5
    及編號8所示之珠寶，是該金額無從認定為支付如附表一編
    號5及編號8所示之珠寶金額，又觀卷內資料及證據無從認定
    330萬元被告是返還如附表一所示（編號21除外）何次金額
    或珠寶，是如附表一所示（編號21除外）之未扣案剩餘犯罪
    所得555萬元，應依刑法第38條之1第1項前段、第3項規定獨
    立一項宣告沒收，並於全部或一部不能沒收或不宜執行沒收
    時，追徵其價額。另原審判決主文欄第3項所載關於「新臺
    幣伍佰伍拾伍萬沒收」之部分，應更正為「新臺幣伍佰伍拾
    伍萬元沒收」，併此敘明。　　
據上論斷，應依刑事訴訟法第368條，判決如主文。
本案經檢察官張弘昌提起公訴，檢察官吳宣憲提起上訴，檢察官
謝岳錦到庭執行職務。
中　　華　　民　　國　　110 　年　　10　　月　　27　　日
           刑事第十一庭    審判長法　官   張  意  聰
                                 法　官   田  德  煙
                                 法　官   周  瑞  芬
以上正本證明與原本無異。
不得上訴。
                                 書記官   涂  村  宇
　　　　　　　　　　　　　　　　 
中　　華　　民　　國　　110 　年　　10　　月　　27　　日

附表一：
編號 告訴人交付時間（民國）   交付之物 物品代號 告訴人委託被告出售之金額（人民幣 ） 被告典當時間 （民國）（新臺幣 ） 天一當鋪原始當票號碼與典當金額 （新臺幣）    備註 （民國）（新臺幣） 1 107年3月30日 鑽石戒指1只6.63克拉 LB-1270 199萬元 107年3月31日 000000 000萬元 107 年8 月2日由告訴人贖回，因告訴人贖回款項不足，編號1、2號再當入後已流當 2 107年3月30日 鑽石戒指1只2.95克拉 LB-1290 138萬元 107年3月31日   3 107年3月30日 鑽石戒指1只3.33克拉 LB-1315 145萬元 107年3月31日   4 107年3月30日 鑽石戒指1只6.35克拉 LB-1324 520萬元 107年4月9日 000000 000萬元 107 年8 月4日由告訴人贖回 5 107年3月30日 鑽石手鍊1條8.10克拉 LB-1326 23萬5000元 107年4月9日   6 107年4月16日 鑽石戒指1只5.01克拉 LB-1342 32萬元 107年4月16日 000000 000萬元 107 年8 月2日由告訴人贖回 7 107年4月16日 鑽石戒指1只5.57克拉 LB-1258 35萬5000元 107年4月16日   8 107年4月16日 鑽石耳飾1對4.06克拉4.10克拉 LB-1275 185萬元 107年4月30日 000000 00萬元 107 年8 月2日由告訴人贖回 9 107年4月16日 鑽石戒指1只10.03克拉 LP-BN 338萬元 107年5月4日 000000 000萬元 107 年8 月2日由告訴人贖回 10 107年5月14日 鑽石耳飾1對3.25克拉3.42克拉 LB-1361 35萬8000元 107年5月15日(起訴書誤載為105 年，逕予更正) 000000 00萬元 107 年8 月2日由告訴人贖回，因告訴人贖回款項不足 ，編號10號再當入後已流當 11 107年5月14日 鑽石戒指1只5.01克拉 LB-1360 33萬5000元 107年5月15日   12 107年5月14日 鑽石耳飾1對2.05克拉2.05克拉 LB-1362 82萬5000元 107年5月19日 000000 000萬元 107 年8 月2日由告訴人贖回，因告訴人贖回款項不足 ，編號17號再當入後已流當 13 107年5月14日 鑽石手鍊1條5.72克拉 LB-1327 19萬8000元 107年5月19日   14 107年5月14日 鑽石手鍊1條6.35克拉 LB-1253 19萬8000元 107年5月19日   15 107年5月14日 鑽石戒指1只1.75克拉（起訴書漏載只，應予補充） LB-1202 19萬8000元 107年5月19日   16 107年5月14日 鑽石戒指1只1.03克拉 LB-1358 30萬8000元 107年5月19日   17 107年5月14日 鑽石戒指1只0.39克拉 LB-1180 8萬4500元 107年5月19日   18 107年5月31日 鑽石戒指1只1.76克拉 LB-1247 9萬8000元 107年5月31日 000000 00萬元 107 年8 月2日由告訴人贖回 19 107年5月31日 鑽石戒指1只1.01克拉 LB-1271 9萬8000元 107年5月31日   20 107年6月27日 鑽石戒指1只2.50克拉 LP-SD 43萬5000元 107年6月27日 000000 00萬元 編號20、22號於107年8 月 2日由告訴人贖回，編號21號於107 年7月19日由被告以40萬元本金贖回後交還予告訴人 21 107年6月27日 鑽石戒指1只3.68克拉 LP-SD 52萬5000元 107年6月27日   22 107年6月27日 鑽石戒指1只2.00克拉 LP-KA 39萬8000元 107年6月27日   

附表二：
編號 被告典當時間（民國）                   罪名及科刑 1 107年3月31日 洪淑婉犯業務侵占罪，處有期徒刑陸月，如易科罰金，以新臺幣壹仟元折算壹日。 2 107年4月9日 洪淑婉犯業務侵占罪，處有期徒刑陸月，如易科罰金，以新臺幣壹仟元折算壹日。 3 107年4月16日 洪淑婉犯業務侵占罪，處有期徒刑陸月，如易科罰金，以新臺幣壹仟元折算壹日。 4 107年4月30日 洪淑婉犯業務侵占罪，處有期徒刑陸月，如易科罰金，以新臺幣壹仟元折算壹日。 5 107年5月4日 洪淑婉犯業務侵占罪，處有期徒刑陸月，如易科罰金，以新臺幣壹仟元折算壹日。 6 107年5月15日 洪淑婉犯業務侵占罪，處有期徒刑陸月，如易科罰金，以新臺幣壹仟元折算壹日。 7 107年5月19日 洪淑婉犯業務侵占罪，處有期徒刑陸月，如易科罰金，以新臺幣壹仟元折算壹日。 8 107年5月31日 洪淑婉犯業務侵占罪，處有期徒刑陸月，如易科罰金，以新臺幣壹仟元折算壹日。 9 107年6月27日 洪淑婉犯業務侵占罪，處有期徒刑陸月，如易科罰金，以新臺幣壹仟元折算壹日。 

附錄本案論罪科刑法條全文
刑法第336條：
  對於公務上或因公益所持有之物，犯前條第1項之罪者，處1  
  年以上7年以下有期徒刑，得併科15萬元以下罰金。
  對於業務上所持有之物，犯前條第1項之罪者，處6月以上5年 
   以下有期徒刑，得併科9萬元以下罰金。
  前二項之未遂犯罰之。